臺灣高等法院臺南分院刑事判決　　　　　　九十四年度重上更(三)字第一六號　Ｇ
　　　上　訴　人
　　　即　被　告　甲　○　○
右上訴人因偽證案件，不服中華民國八十八年一月廿九日臺灣臺南地方法院八十七年
度訴字第一二八六號第一審判決（起訴案號：臺灣臺南地方法院檢察署八十七年度偵
字第三三四一號）提起上訴，判決後，經最高法院第三次發回更審，本院判決如左：
      主      文
原判決關於甲○○部分撤銷。
甲○○無罪。
      理      由
一、公訴意旨略以：被告甲○○係從事代書業務人員，於民國（下同）八十年九月間
    ，李凌秀美（業經本院更一審判處有期徒刑十月，緩刑四年確定）介紹「丙○○
    」及「沈鴻文」（丙○○女婿），向曾福趾以新台幣（下同）一千二百六十二萬
    九千三百七十五元，購買坐落台南市○○段二五之一、二一之五○號土地，於八
    十年十一月廿日上午，沈鴻文前往甲○○代書事務所，與曾福趾之代理人乙○○
    簽約，並明確表示係伊與丙○○共同買受，甲○○即於買賣契約上記載，承買人
    為「沈鴻文與丙○○」，並由沈鴻文給付定金一百萬元，旋因沈鴻文、丙○○，
    要求餘款交付給曾福趾本人，並由曾福趾本人辦理移轉登記，而曾福趾因故無法
    親自收受買賣餘款，沈鴻文與丙○○乃未再付款，乙○○乃以存證信函聲明沈鴻
    文違約，而將沈鴻文所付一百萬元定金沒收。沈鴻文、丙○○乃向台灣台南地方
    法院提起請求曾福趾應將上開土地移轉登記之民事訴訟（台灣台南地方法院八十
    一年度重訴字第二五號民事事件）。詎甲○○於八十一年五月十九日下午四時許
    ，在臺灣臺南地方法院第一法庭，就上開民事事件出庭作證，供前具結，明知上
    開土地，係「沈鴻文、丙○○」共同買受，竟就「對該案有重要關係事項」，虛
    偽陳稱：「上開土地，係由沈鴻文出面買受，沈鴻文要求登記沈鴻文及丙○○二
    人名義」等語。因認被告甲○○涉有刑法第一百六十八條偽證罪嫌云云。
二、按犯罪事實，應依證據認定之，無證據不得認定犯罪事實；又不能證明被告犯罪
    或其行為不罰者，應諭知無罪判決，刑事訴訟法第一百五十四條第二項、第三百
    零一條第一項，分別定有明文。又事實之認定，應憑證據，如未能發現相當證據
    ，或證據不足以證明，自不能以推測或擬制方法，作為裁判基礎（最高法院四十
    年台上字第八六號判例參照）。且認定犯罪事實，所憑證據，雖不以直接證據為
    限，間接證據，亦包括在內，然無論直接證據或間接證據，其為訴訟上證明，須
    於一般人均不致有所懷疑，而得確信其為真實程度者，始得據為有罪認定，倘其
    證明尚未達到此一程度，而有合理懷疑存在，致無從為有罪確信時，即應諭知被
    告無罪（最高法院七十六年台上字第四九八六號判例參照）。又檢察官就被告犯
    罪事實，應負舉證責任，並指出證明之方法。刑事訴訟法第一百六十一條第一項
    亦定有明文。因此被告並無自證無罪之義務，此乃無罪推定之原則。是以何項卷
    證資料有利於被告或不利於被告，應由擔任公訴角色之檢察官盡其舉證之義務，
    此乃上開法條規定公訴人於刑事訴訟程序進行中應盡之法定義務。故最高法院著
    有九十二年台上字第一二八號判例，闡明「刑事訴訟法第一百六十一條已於民國
    九十一年二月八日修正公布，其第一項規定：檢察官就被告犯罪事實，應負舉證
    責任，並指出證明之方法。因此，檢察官對於起訴之犯罪事實，應負提出證據及
    說服之實質舉證責任。倘其所提出之證據，不足為被告有罪之積極證明，或其指
    出證明之方法，無從說服法院以形成被告有罪之心證，基於無罪推定之原則，自
    應為被告無罪判決之諭知」之意旨甚明。
三、本件公訴人認被告甲○○涉有上開偽證犯行，無非以：被告於系爭買賣糾紛之民
    事事件審理時證稱：「上開土地，係由沈鴻文出面買受，沈鴻文要求登記沈鴻文
    及丙○○二人名義」等語，而證人沈陳秀姬（丙○○之女、沈鴻文之妻）則證稱
    ：伊參與此土地買賣之過程，簽約時伊亦在場，當初講好是以沈鴻文、丙○○為
    承買人等語明確，且台灣高等法院台南分院八十四年度重上更(三)字第二０號民事
    判決，亦認甲○○上開證言不實在，有該案民事判決書及買賣契約書影本各乙份
    在卷，並舉台灣台南地方法院八十一年度重訴字第二五號、本院八十四年度重上
    更(三)字第二○號、最高法院八十五年台上字第一五七五號民事判決正本各一份（
    詳偵查卷八至五四頁），為其所憑論據。訊據上訴人即被告甲○○固坦承上開買
    賣契約係伊所書立，且於上開民事案件中到庭確作右揭內容證詞之供述等情不諱
    ，惟堅詞否認有上開偽證犯行，辯稱：當初雙方到伊事務所，只是委託伊書立契
    約書，而伊僅係依該不動產買賣當事人意思，書寫契約而已。我作證的全文跟檢
    察官起訴我的有點出入，民事紀錄前面又有一段法官問：「訂立買賣契約時，沈
    鴻文要求增列丙○○為買受人」，我回答：「是的」，這是很肯定，但沒有這一
    句就差很多，沒有這一句所以檢察官卻誤認為丙○○是登記名義人，這差很多，
    且我從來沒有講過丙○○是登記名義人，檢察官就以這句來起訴我作偽證、虛偽
    不實，人證亦證明他不在現場，本件土地買賣我只負責繕打契約部分，之前雙方
    如何約定，又之後雙方如何履行，我都不清楚，我在民事訴訟事件中作證所講的
    話都是事實，且簽訂契約時也是沈鴻文他壹個人來並交付訂金，我是遵照雙方的
    意思而增列丙○○，根本沒有做偽證等語。
四、經查：
  (一)按刑法第一百六十八條偽證罪所稱之「虛偽之陳述」，係指行為人以明知不實之
    事項，故為虛偽之陳述而言。意即行為人主觀上明知反於其所見所聞之事項，故
    意為不實之陳述而言，最高法院著有九十二年度台上字第五四一八號判決可資參
    照。
  (二)本件「買受人丙○○」簽約時並未在場：依證人即買受人之一丙○○於本院更一
    審供稱土地我有去看，但沒有去訂約現場，因我的錢存在新營第一銀行，我要去
    拿錢，所以沒去訂約等語（詳本院上更(一)卷九七頁）。證人即參與整個訂約過程
    沈陳秀姬（按係丙○○女兒、沈鴻文妻子）於偵審時亦證稱：八十年十一月廿日
    簽約，介紹人李凌秀美、被告甲○○、我及我先生沈鴻文、我妹妹、乙○○夫妻
    均在場，我母親丙○○，因要領錢，又要簽約，會來不及，所以我母親丙○○，
    沒有在訂約現場等語明確（詳偵查卷八三頁背面，原審卷卅三頁，本院上更(一)卷
    八九至九○頁），而證人即曾福趾代理人乙○○於本院更三審時亦到庭證述上情
    無訛（本院卷第六五頁至第六六頁），稽之證人丙○○、沈陳秀姬、乙○○所證
    ，核與被告甲○○上開所供在簽約時，丙○○沒來訂約現場等語相符（詳偵查卷
    一三七頁背面，原審卷十八、卅四頁背面，本院上訴卷四○頁及背面，本院上更
    (一)卷九八、一八八頁）。足徵本件買賣契約書內所列買受人之一丙○○，於簽約
    當日，並未在訂約現場屬實，應可確認。準此，系爭土地不動產買賣契約書上，
    買受人「丙○○」之簽名（偵查卷第五頁至第七頁），依被告甲○○供稱係由伊
    當天所填寫（偵查卷第一三七頁背面、原審卷第十八頁背面、本院上訴卷第四０
    頁、本院更一卷第一八八頁、第一九０頁），亦屬無庸置疑！
  (三)其次，本件土地買賣之經過：依「證人沈陳秀姬」到庭證稱，因我們要移民，在
    公園路的房子要賣掉，當時承辦的代書即是被告甲○○，介紹人李凌秀美，知道
    我賣房子有錢，所以介紹我買開元路的土地，我去看土地後，就和母親丙○○，
    商量共同買土地，一起蓋房子一起住。後來，李凌秀美和我一起去看土地後，到
    李凌秀美家，被告甲○○及乙○○均在場，他們就說要簽約，因當時我母親丙○○，還沒有看過土地，因此我說，等我母親丙○○看過土地後，再簽約。所以當
    天買賣契約沒有簽成，過了十天，介紹人李凌秀美，叫我母親丙○○，快來看土
    地，之前談的價格，是每坪卅二萬元，共五十一坪，我母親丙○○，來台南後，
    到介紹人李凌秀美處，商量價錢，當時乙○○夫婦有在場，乙○○說土地不是他
    的，無法決定價錢，所以也沒有談成；等到八十年十一月十九日，介紹人李凌秀
    美說，土地要賣了，就於八十年十一月廿日簽約，介紹人李凌秀美、被告甲○○
    、我及我先生沈鴻文、我妹妹、乙○○夫妻，均有在場，我母親丙○○，因要去
    領錢，又要簽約，會來不及，所以他們說，沒有簽名（指丙○○部分）沒關係，
    錢有進來即可，簽約以後，我回新營幫母親丙○○領錢，並匯錢到我先生沈鴻文
    ，在台南的帳戶，回台南後，我就告訴介紹人李凌秀美，錢已匯過來了，契約書
    上丙○○的名字，是代書寫的，乙○○說印章，可以補蓋；沈鴻文的印章，是他
    自己蓋的；簽約時我們付了一百萬元定金；簽約翌日即八十年十一月廿一日，介
    紹人李凌秀美跟我說，乙○○堅持要付現金等語（詳偵查卷第八三頁背面，原審
    卷卅二頁背面至卅三頁，本院上更(一)卷八八至九一頁）。「證人即買受人之一沈
    鴻文」於本院更一審證稱：我與我岳母丙○○，一起合買系爭土地，到代書即被
    告甲○○處，訂立契約時，表明要寫二個名字，不是要增列名字，契約書有幾份
    我不知道，但內容均是一樣的。‧‧（簽約當時）我並不認識代書（即被告）等
    語（詳本院上更(一)卷一一六頁至第一一九頁）。稽之原審同案被告李凌秀美於上
    開民事案中之證詞（偵查卷第一一六頁背面至第一一七頁）及於原審、本院歷審
    之供詞（原審卷第三三頁至第三四頁；本院上訴卷第四０頁背面、第九十頁、第
    九一頁；上更一卷第九八頁、第一一九頁、第一八七頁），前後觀之，本件土地
    之仲介人應係原審同案被告李凌秀美，並非被告，被告僅係雙方簽立書面契約之
    代書而已至明。否則焉有土地座落及現況之介紹、價金之約定、訂金之收受方式
    ，被告均未參與，甚且買受人沈鴻文迄訂立書面契約時尚不認識代書即被告及仲
    介傭金卻由原審同案被告李凌秀美收取之理（證人陳秀招於本院更一審審理時到
    庭證稱「本件土地買賣，李凌秀美要廿五萬元」，更一卷第九三頁）！
  (四)其次，本件系爭土地簽訂契約之經過：
  1.證人即曾福趾之代理人乙○○於本院更三審審理時到庭證稱：（你是否認識曾福
    趾？）他是我的小舅子。（這份不動產買賣契約書是否你代替曾福趾訂約的？）
    是的。（當初這件買方的人是誰？）當時是沈鴻文壹個人買的。（買時如果只有
    沈鴻文壹個人，為何契約書上會有丙○○的簽名？）當時契約訂定完畢、訂金拿
    完以後，沈鴻文才跟我說要另外增加登記給丙○○，但丙○○沒有出面。（當時
    丙○○有無出面？）沒有。（代書登記土地時，是否依照沈鴻文的意思而登記？
    ）是雙方同意才登記的，代書是依照雙方的意思而登記。（這份契約書是誰寫的
    ？）是代書寫的。（當時的代書是否甲○○？）是的。（定契約時，沈鴻文是否
    壹個人在場？）是的。〔是否簽訂契約完畢（由我寫到契約）第三張內容的時候
    ，沈鴻文要求增列丙○○？〕是的。（當時我是否有徵求你的同意後才寫上丙○○的名字？）是的。（我僅替證人寫契約，是根據他們的約定在寫，往後發生的
    事情我是否都不知道？）是的。（這份契約書是否他們都有簽名蓋章，是否表示
    這份契約書沒有錯？）是的，當時他們都有同意。（往後他們登記訴訟的事件是
    否我都不知情？）是的。（契約訂定的時間和訂金拿完的時間差多少？）訂金是
    （訂約當天）先拿到甲○○那邊，雙方講好（交易條件）都沒有問題，甲○○再
    寫（書面）契約，定金就交給我，寫到第三張時沈鴻文才說要增加丙○○的名字
    上去。（系爭土地是否沈鴻文出面買受的？）是的。（土地為何要登記丙○○及
    沈鴻文兩個人的名字？）我不知道。（契約寫到第三張時，沈鴻文是否就說要增
    列丙○○的名字？並徵詢你的意見？）是的。‧‧（丙○○從買賣至簽約自己有
    無出面過？）沒有，他到了訴訟的時候才出面。（訂金壹佰萬元是誰付的？）是
    沈鴻文付的，到代書之前我們已經就訂金及分期付款都講好了，才到代書也就是
    被告那裡簽約。（你的契約書和對方的契約書有無不同？）應該都一樣的。（
    是否在買方的契約書上的訂金收訖你有簽名，但賣方契約書上訂金收受你沒有簽
    名，而對方則在買方契約增值稅部分附註條款沒有簽名，在賣方的契約增值稅部
    分附註條款則有簽名？）是的（註被告補稱：這個部分我清楚，當初附註條款是
    交換互相簽名）等語（本院卷第六五頁至第七０頁）。參諸「證人丙○○」於本
    院更一審供稱買土地是說，我與沈鴻文一人一半，二人都要出名，契約上要寫二
    人名字等語（詳本院上更(一)卷九七頁），及上述證人沈陳秀姬、沈鴻文供述，再
    參照卷附系爭買賣契約影本（偵查卷第五頁至第七頁、本院重上更(二)卷四十至四
    七頁），契約書承買人處，確實並列「沈鴻文及丙○○」二人姓名（姓名均為被
    告書寫），然無證人丙○○印文等情。足徵被告甲○○於偵審時坦承在我寫不動
    產買賣契約書第三頁時，證人沈鴻文，要求加寫承買人丙○○的名字，我就寫上
    ，是同一天所寫的等語（詳偵查卷一三七頁背面，原審卷十八頁及背面，本院上
    訴卷四○頁，本院上更(一)卷一八八、一九○頁），應屬事實而可採。
  2.至於證人沈陳秀姬及沈鴻文證稱係向被告甲○○表明，沈鴻文及丙○○一起合買
    ，而非增列買受人等語，與被告甲○○供稱，丙○○部分係契約書快完成時（即
    書寫至第三頁時），甫表明要增列等語，並不衝突。蓋被告上開所陳僅係表明書
    立買賣契約之經過情形而已。就證人丙○○部分，證人沈鴻文既已表明丙○○列
    為買受人，而被告亦如實填載於契約書上，依契約書表面觀之即為契約當事人（
    至於被告代為簽寫「丙○○」是否有合法代理權並發生效力係另一民事問題），
    至於證人丙○○名義部分，究係沈鴻文一開始就明白表示，而被告漏列，旋即再
    補增；抑或是如被告所述係沈鴻文於契約書即將書寫完成時，始要求增列，對於
    認定證人丙○○是否為承買人，在法律上效果，並不生任何影響（蓋本件買賣契
    約既經雙方當事人同意並簽名自屬有效，民事爭執點應僅在被告簽寫丙○○之姓
    名有無合法代理、是否有效而已，至於土地價金究係何人給付，被告事前既未參
    與事後亦未經手，業如上述，自難期其於爭訟後陳述明白）。故證人沈鴻文供稱
    ，到代書即被告甲○○處訂約時，表明要寫二個名字，不是要增列名字等語，應
    不足作為不利於被告之認定，附此敘明。
  3.綜稽上述，被告既未自始即仲介上開土地買賣，於八十年十一月二十日在其代書
    事務所內，又係依據雙方事前談妥之條件書立契約書，業經證人乙○○、沈陳秀
    姬到庭證述無訛，業如上述，於告訴人丙○○未出面簽約之情形下，被告供稱「
    上開土地，係由沈鴻文出面買受，沈鴻文要求登記沈鴻文及丙○○二人名義」等
    語，僅係就簽約事實之經過平鋪直敘，並無涉及契約買賣當事人之主觀判斷，自
    難委稱有何不實甚明。
  (五)再者，告發人丙○○及證人沈鴻文，因系爭土地買賣糾紛而向原審提起民事訴訟
    ，請求曾福趾為移轉上開土地所有權之登記，而被告就該案民事事件出庭作證，
    其前後證詞如下：
  1.於八十一年五月十九日，在原審八十一年度重訴字第二五號民事事件審理時，被
    告證稱：（訂立買賣契約時，沈鴻文要求增列丙○○為買受人？）是的，買賣一
    直都是由沈鴻文出面，於登記時沈鴻文要求，要登記沈鴻文、丙○○二人名義的
    等語（詳偵查卷七五頁背面）。
  2.於八十二年五月五日，在本院八十一年重上字第三二號民事事件審理時，被告證
    稱：‧‧買賣都是乙○○和沈鴻文出面的，‧‧（為何買賣契約書，買方會寫二
    個人？）買賣契約寫好後，沈鴻文說還要添上丙○○名字，當時丙○○也未到場
    ，我才寫上去的，但並未蓋章（指丙○○部分）等語（詳偵查卷一一五頁）。
  3.於八十二年十月廿一日，在本院重上更(一)字第一八號民事事件審理時，被告證稱
    ：（當天填寫丙○○，是要登記二人名義，或是二個人要買的？）是沈鴻文一個
    人要買的，填上丙○○，是要登記二個人名義等語（詳偵查卷一二一頁背面）。
  4.由於簽約當日，證人丙○○不僅未在埸（詳如前述），且未交付相關資料（諸如
    身份證、印章）給沈鴻文或其代表人在場，此由系爭買賣契約書並無證人丙○○
    印文，即可證明。據此，被告主觀上認定系爭買賣係沈鴻文一人買受，即逕自以
    沈鴻文為買受人載於契約書上，嗣經沈鴻文表明，要增列丙○○名字時，被告始
    增列丙○○姓名，觀諸卷附買賣契約，不論是買方或賣方所保留契約書，其買賣
    契約書「丙○○」名字，則均寫在線上（詳偵查卷五頁至第七頁契約書、本院更
    二卷第四０頁至第四七頁），即可明白，有買賣契約影本在卷可稽，核與證人乙○○前開證詞相符，是簽約時，被告書寫當初僅列沈鴻文為承買人，於書立契約
    末，始增列丙○○姓名等情，應堪認定。
  5.從而，被告甲○○於八十二年十月廿一日作證時雖供稱「是沈鴻文一人要買的」
    等語，此乃其依簽約日丙○○不在場及未交付相關資料給代理人等情，所為主觀
    之判斷，對照被告於八十一年五月十九日證稱：「買賣一直都是由沈鴻文出面」
    ，亦可證明上情非虛。且被告始終未細究，其證詞「登記」二字，在法律意義上
    通常係指土地登記而言；而被告於買賣契約書，所使用「登記」二字，係民間用
    語（台語），則係指契約書買受人名義之記載，因而造成語意不明，致使在該案
    民事事件中，雙方當事人爭執到底「丙○○是買受人，抑是指定登記名義人」。
    然不論如何，尚不得因被告非法律專業人士，其用語不精，即遽指被告有虛偽陳
    述情事。倘被告有意虛偽陳述，被告儘可利用丙○○並未在系爭買賣契約簽名及
    用印，而執此謂買受人僅沈鴻文一人而已，勿庸對於書寫系爭買賣契約時，係應
    沈鴻文要求，而記載買受人為「沈鴻文及丙○○」二人名義乙節，仍據實陳述至
    明。
  6.再者，被告甲○○係代書，與丙○○、沈鴻文及乙○○、曾福趾間，彼此間並無
    任何利害關係，只因「丙○○、沈鴻文」於原審民事庭，起訴請求曾福趾移轉土
    地所有權登記事件時，於第一審到庭作證稱：上開土地，係由沈鴻文出面買受，
    沈鴻文要求，登記「沈鴻文及丙○○」名義等語（同前筆錄），就其用語而言，
    「土地係由沈鴻文出面買受」，揆諸上開證據，當時丙○○並未出面，故被告所
    陳與事實並無出入；又書立契約時係「沈鴻文要求，登記沈鴻文及丙○○名義」
    ，亦經被告陳明在卷，核與證人乙○○於本院更三審時所證情節相符，證人即買
    受人之一沈鴻文於本院更一審審理時亦到庭證稱係伊要求契約要寫二個名字，不
    是要增列名字，‧‧（簽約當時）我並不認識代書（即被告）等情屬實（詳本院
    上更(一)卷一一六頁至第一一九頁），自亦難認有何不實之處。至買賣契約之買受
    人究係沈鴻文一人或係其與丙○○二人，上開契約之內容，訂約雙方當事人既無
    異議，自應依民法相關規定判斷之，尚難以被告於上開證詞中未為主觀之判斷而
    遽為不利於被告之認定。何況，本件被告甲○○既與民事訴訟事件兩造無任何恩
    怨或利害關係或者有受特別請託情事，而系爭土地又非被告所仲介買賣（即無仲
    介傭金），業如前述，被告只不過係就雙方當事人已談妥之買賣條件代筆書立書
    面契約而已，自更無作出虛偽證詞必要。
  (六)綜上所述，被告甲○○於民事事件，所為上開證詞係依據買賣雙方書立契約當時
    經過據其記憶所及陳述，並無增補刪減，且未加入個人主觀判斷意見，縱令上開
    陳述或因誤會或記憶不清而有所錯誤，但欠缺犯罪故意，有如上述，亦與偽證罪
    構成要件不符，自不能遽以偽證罪相繩。此外，復查無其他積極證據，足資證明
被告甲○○有公訴人所指偽證犯行。故公訴人指被告甲○○涉犯偽證犯行，顯尚
    屬不能證明，自應為被告甲○○無罪諭知，以昭公允。
五、原審以被告罪證明確，因予論罪科刑，固非無見。惟查：告發人丙○○指訴及證
    人沈陳秀姬、沈鴻文證詞，依前所述，均不足以證明被告涉有偽證犯行。原判決
    未予詳察，並仔細勾稽種種有利被告證據，即遽對被告論罪科刑，顯有違誤。被
    告上訴意旨，指摘及此，為有理由，自應由本院將原判決，關於被告甲○○偽證
    罪部分，撤銷改判，改諭知被告甲○○無罪。
據上論斷，應依刑事訴訟法第三百六十九條第一項前段、第三百六十四條、第三百零
一條第一項，判決如主文。
本案經檢察官吳忠賢到庭執行職務。
中    華    民    國      九十四      年      三     月      十五       日
                                  臺灣高等法院臺南分院刑事第五庭
                                      審判長法官  楊    明    章
    法官  顏    基    典
                                            法官  沈    揚    仁
右正本證明與原本無異。
檢察官如不服本判決應於收受本判決後十日內向本院提出上訴書，其未敘述上訴理由
者並得於提起上訴後十日內向本院補提理由書。
                                      法院書記官  李    梅    菊
中    華    民    國      九十四      年      三     月      十五     日
